【裁判字號】    99,訴,1056
【裁判日期】    990812
【裁判案由】    退除給與
【裁判全文】
臺北高等行政法院判決
                                      99年度訴字第1056號
                                     99年7月29日辯論終結
原      告  甲○○
被      告  國防部海軍司令部
代  表  人  乙○○○○○○
訴訟代理人  丙○○
            己○○
            丁○○
上列當事人間退除給與事件，原告不服國防部中華民國99年3 月
11日99年決字第○○號訴願決定，提起行政訴訟。本院判決如下
：
    主  文
原告之訴駁回。
訴訟費用由原告負擔。
    事實及理由
一、事實概要：
    原告原為○○○○隊少校，於民國（下同）61年1 月1 日退
    伍，並以軍官年資12年2 個月6 日及士官年資8 年7 個月之
    核定年資，支領月退休俸。原告於93年4 月27日具函向海軍
    總司令部（現改制為國防部海軍司令部即被告）陳請補列其
    曾帶士官階就讀○○幹校年資計2 年8 個月24日，經被告以
    94年3 月16日海理字第094000○○○○號函（下稱原處分）
    同意增列其帶階就讀軍校年資2 年8 月24日及俸率3%，並核
    定補發93年4 月1 日至94年6 月30日期間之俸率差額計新臺
    幣（下同）22,055元。嗣原告於98年3 月2 日以陳情書向被
    告請求上述補發部分外，溯至61年1 月1 日退伍當時起算之
    差額，未見被告作為，原告乃依訴願法第2 條規定，於98年
    12月16日逕提起訴願，復遭國防部以所提訴願已逾法定期間
    ，而不受理，遂向本院提起行政訴訟。
二、本件原告主張：
(一)、原告37年7 月1 日任下士，至61年1 月l 日退伍，全年資23
    年6 個月，應支領月退伍金84% ，被告恣意剋扣2 年8 個月
    24日服役年資，僅核定軍官年資12年2 個月6 日、士官年資
    8 年7 個月，支領月退伍金81% ，短發月退伍金3%達30餘年
    之久，為被告94年3 月16日海理字第094000○○○○號函所
    承認。61年1 月1 日至94年4 月1 日相隔33年3 個月之久，
    既從93年4 月1 日增發月退伍金3%，與原發退伍金81% 合併
    為月退伍金84% ，此項月退伍金84% 應自61年1 月1 日開始
    計算，至93年3 月31日短發之月退伍金3%，應補發而未補發
    ，自屬非法剋扣。公務人員依法辦理退休請領退休金，乃行
    使法律基於憲法規定所賦予之權利，應受保障。被告非法剋
    扣，違反憲法第15條保障人民財產權之規定及司法院釋字第
    187 號解釋意旨。
(二)、本件訴訟標的總金額共計：1,055,700 元。1.自61年1 月1
    日至93年3 月31日，少校八級俸率81% 之本俸計算34,360×
    81% ×12＝333,979 元（年俸），但原告實際領到之本俸16
    2,084 ×2 ＝324,168 元。每年即遭剋扣9,811 元，結算至
    93年3 月31日，共計短發323,769 元。2.依據被告94年3 月
    16日海理字第094000○○○○號函增列年資2 年又8 個月推
    算，少校本俸34,360×84% ×12＝346,348 元，但原告實際
    年俸324,168 元。每年短發22,180元。算至93年3 月31日，
    應補發731,940 元（93年4 月1 日至94年6 月30日雖補發俸
    率差額，並自94年7 月1 日起調整俸率至84% ，基數亦由43
    個調增為48個，原告對被告自94年7 月1 日以後之照顧深表
    感謝）。
(三)、原告之年資遭剋扣，乃軍中早期作業疏失。原告不諳法律程
    序，未能於1 年內聲明不服，逾限向被告陳情，但被告逾9
    個月不予回覆，提起訴願後被告亦逾3 個月不理會；訴願機
    關程序上予以不受理，更有違改制前行政法院69年判字第23
    4 號判例意旨。本件被告答辯誤引述軍校2 年之年資已補發
    差額，實際乃37年7 月1 日至40年4 月1 日，遭剋扣之年資
    共2 年8 個月，與軍校無涉。被告不提遭剋扣之2 年又8 個
    月年資而以軍校2 年搪塞，若救濟時效已消滅，何以逾33年
    可以救濟補發2 年又8 個月？本件若如被告所言無法源依據
    ，何以不比照36年之228 事件，呈請國防部制定法源送立法
    院審議等情。並聲明求為判決：1.撤銷訴願決定。2.請求被
    告補發自61年1 月1 日至93年3 月31日的退伍金差額1,055,
    700 元。
三、被告則以：
(一)、按行政程序法第98條第3 項之規定，處分機關未告知救濟期
    間或告知錯誤未為更正，致相對人或利害關係人遲誤者，如
    自處分書送達後1 年內聲明不服時，視為於法定期間內所為
    。然本件原處分係於94年3 月16日作成，縱原處分未明確告
    知救濟期間，原告亦應於1 年內聲明不服，然其遲於98年3
    月方就原處分提出異議，顯已逾救濟請求權時效。次按國防
    部81年8 月19日（81）吉嘉字第9992號令頒「退除軍官曾服
    士官兵役年資計算審查作業規定」第3 點第2 款規定，係國
    防部為照顧退役袍澤，於81年8 月19日增列該等人員接受軍
    校受訓時間得列計服役年資之規定後，始得併計；至上開規
    定實施前退伍之軍、士官，基於法律不溯既往原則，尚無法
    依該規定併計退除年資，惟為兼顧渠等之退除權益、避免因
    退伍時間先後而造成顯著差別待遇，同時兼顧政府財政狀況
    ，乃准許渠等申請併計帶階受訓年資，視退伍時領取1 次退
    伍金或退休俸不同情形，准自申請時起補發退伍金或增列退
    休俸率發給退休俸，此有國防部人力司睦眺字第093000○○
    號書函及行政院院臺訴字第09300 ○○○號決定書可參照，
    故原告請求自61年1 月1 日起補發退休俸差額，實不足採。
(二)、原告於98年3 月2 日向被告陳情，表示對原處分核予補計年
    資、增列俸率及補償金基數之待遇均無爭議，惟希請被告能
    針對渠自61年退伍至94年獲核定補列年資期間，再予提供補
    償，經被告承辦人於接獲原告陳情事項後，即先以電話連繫
    ，說明所請應於法無據，但允諾將協助審查是否有其他利於
    原告權益之法源依據，絕無如訴狀所述，覆以「長官以老兵
    要求太多可不予理會」等情。復按訴願法第63條第1 、2 項
    、第77條第2 項之規定，原告未於法定期間內提起訴願，國
    防部訴願審議委員自得依法就書面審查，認定受理與否及有
    無舉行辯論之必要，逕為決定之，原告指陳該會未加審議或
    舉行辯論，而逕作不受理決定，即屬違法偏袒被告乙節，顯
    有誤解。
(三)、又國防部訴願委員會99年決字第○○號決定書所為訴願不受
    理之決定，係因原告已逾法定訴願救濟期限，故依法應為不
    受理，與原告援引司法院釋字第187 號解釋文之情況有所不
    同。據上論結，原告法定救濟請求時效已消滅，依法已不得
    提起行政救濟。原告請求撤銷國防部訴願決定及補發61年1
    月1 日至93年4 月1 日間之俸率差額，顯無理由等語，資為
    抗辯。並聲明求為判決駁回原告之訴。
四、本件如事實概要欄所載之事實，有被告60年12月17日（60）
    節管字第14○○號令、93年9 月10日海理字第093000○○號
    函、94年3 月16日海理字第094000○○號函、被告核定退役
    軍官申請補發士官兵年資退伍金差額證明冊、國防部99年3
    月11日99年決字第○○號決定書；原告98年3 月2 日陳情書
    、訴願書；海軍總司令部（77）雷資字第11○○號兵籍資料
    證明書、海軍陸戰隊司令部檢附予原告之服士官役資料卡等
    件影本附卷可稽（見原處分卷第1-4 、7- 13 頁；訴願卷第
    5- 6、13-16 頁、本院卷第68-70 頁），且為兩造所不爭，
    洵堪認定。是本件爭點厥在：原告提起訴願是否已逾法定期
    間？原告請求被告補發自61年1 月1 日至93年3 月31日的退
    伍金差額，是否合法？
(一)、按「（第1 項）人民因中央或地方機關對其依法申請之案件
    ，於法定期間內應作為而不作為，認為損害其權利或利益者
    ，亦得提起訴願。（第2 項）前項期間，法令未規定者，自
    機關受理申請之日起為2 個月。」、「人民因中央或地方機
    關對其依法申請之案件，於法令所定期間內應作為而不作為
    ，認為其權利或法律上利益受損害者，經依訴願程序後，得
    向高等行政法院提起請求該機關應為行政處分或應為特定內
    容之行政處分之訴訟。」訴願法第2 條；行政訴訟法第5 條
    第1 項著有規定。經查，觀諸原告於98年3 月2 日提出之陳
    情書略以：其94年獲被告准予增列2 年又8 個月服役年資，
    惟核定補發之差額僅溯及自申請日起計算，而請求被告奉行
    審酌有關自61年1 月1 日至93年3 月31日部分退伍金差額之
    補發等語（見訴願卷第5-6 頁），乃係向被告申請核發上開
    增列服役年資，自61年1 月1 日至93年3 月31日部分退伍金
    差額之補發，並非對被告前以94年3 月16日海理字第094000
    ○○號函所為增列士官帶階受訓年資2 年8 月24日，及因此
    而補發93年4 月1 日起至94年6 月30日之俸率差額之處分，
    有所不服。故原告嗣因未獲被告置理，而於98年12月16日逕
    向國防部提起訴願，並不涉逾期之問題。訴願決定認原告係
    對上述處分不服，且以其業於94年3 月21日收受該處分書，
    迄至98年始為訴願，顯已逾法定期間為由，而為不受理之決
    定，容有未洽；是應認原告已依訴願程序，合法提起本件課
    予義務訴訟。被告抗辯本件訴訟有訴願逾期之不合法情事云
    云，並非可採，先此敘明。
(二)、次按「（第1 項）軍官服役，依本條例之規定；本條例未規
    定者，適用其他法律之規定。（第2 項）本條例所稱軍官，
    包括常備軍官、預備軍官。」、「常備軍官自任官之日起役
    ，預備軍官自授給預備軍官適任證書之日起役，其服役區分
    如左：一、現役：以在營任軍官職務者服之，至依法停役、
    退伍或解除召集或除役時為止。…」、「軍官退伍時之給與
    如左：…二、服現役逾3 年以上未逾20年者，按現役實職年
    資給與退伍金。」；「本條例第21條所定按軍官現役實職年
    資計算退伍除役之給與，依左列規定：…四、在服軍官役前
    ，曾服士官士兵役者，另依士官士兵退除給與規定發給之。
    」為原告退休當時陸海空軍軍官服役條例第2 條、第3 條第
    1 款、第21條第2 款及其施行細則第22條第4 款分別定有明
    文。又「常備士官，自任官之日起役，預備士官，自授給預
    備士官適任證書之日起役，其服役區分如左：一、現役，以
    在營任士官職務者服之，至依法停役、退伍或解除召集或除
    役時為止。」、「士官退伍時之給與如左：…二、服現役逾
    3 年以上未逾20年者，按服現役實職年資，給與退伍金。」
    陸海空軍士官服役條例第3 條第1 款、第21條第2 款著有規
    定（上開條例均於88年5 月5 日廢止）。
(三)、承前所述，原告係於61年1 月1 日以○○○○隊少校軍階退
    伍，並以軍官年資12年2 個月6 日及士官年資8 年7 個月之
    核定年資，支領月退休俸；茲原告以被告94年3 月16日海理
    字第094000○○號函增列其士官帶階受訓年資2 年8 月24日
    ，申請補發之退伍金差額乃有關其服士官役部分，應依上揭
    陸海空軍士官服役條例第21條規定，即按服現役實職年資，
    計算退伍金。而所謂「服現役實職年資」，參照同條例第3
    條第1 款規定，乃指在營任士官職務者，即依有效人事命令
    在營實際任職者，始足當之。查原告於46年10月4 日係以士
    官帶階受訓，並非帶職受訓，業經原告自認在卷（見本院卷
    第61頁準備程序筆錄），並有○○幹部學校學生畢業證書及
    兵籍資料影本附卷可考（見本院卷第33、70頁），則原告於
    就讀該校之帶階受訓期間，既開除底缺，非在營任士官職務
    ，該段期間自不在計算其服現役實職年資之列，洵堪認定。
    從而，原告請求將上述士官帶階受訓年資2 年8 月24日計入
    其士官服現役實職年資，而補發自61年1 月1 日起至93年3
    月31日止之退伍金差額，於法顯有未合，乃不應准許。原告
    主張：被告非法剋扣其系爭部分退伍金，有違憲法第15條人
    民財產權應受保障之規定云云，要無可採。
(四)、另原告主張：其早於37年7 月1 日入伍服役，並非如兵籍資
    料所載自40年4 月1 日起役，被告增列之2 年8 月24日士官
    年資即係該部分年資云云，則為被告所否認（見本院卷第97
    -98 頁言詞辯論筆錄），且未據原告舉證以實其說，是其此
    部分主張，亦無可取。至國防部81年8 月19日（81）吉嘉字
    第9992號令頒「退除軍官曾服士官兵役年資計算審查作業規
    定」第3 點第2 款：「退除軍官在軍（士）官基礎教育班隊
    或入伍生總隊（團）以學生（兵）身分受訓之時間，均不列
    計服役年資；至已任官之軍官、士官，再考選入軍事校院正
    期或專科（業）班接受軍官基礎教育者，受訓之時間，應列
    計服役年資。」乃明定自頒布日即81年8 月21日施行（見原
    處分卷第15-17 頁），於81年8 月20日以前退伍之軍士官，
    自無上開併計服役年資規定之適用；而被告前以94年3 月16
    日海理字第094000○○號函同意增列原告士官帶階受訓年資
    2 年8 月24日，且自其申請時即93年4 月1 日起，補發其退
    伍金差額，乃為避免軍士官因退伍時間先後而造成顯著差別
    待遇，同時兼顧政府財政狀況，故例外併計帶階受訓年資，
    視退伍時領取1 次退伍金或退休俸不同情形，准自申請時起
    補發退伍金或增列退休俸率發給退休俸，則據被告陳明在卷
    ，並有國防部人力司睦眺字第093000○○號書函及行政院院
    臺訴字第09300 ○○○○號決定書影本在卷可考（見原處分
    卷第18-24 頁），是原告尚無從執上述81年8 月始施行之士
    官兵役年資計算審查作業規定，為其有利之論據，爰併此敘
    明。
五、綜上所述，原告主張均無可採。國防部以訴願逾期不受理原
    告之訴願，雖有違誤，然駁回之結論，並無二致，爰予維持
    ；原告訴請撤銷，並請求被告補發自61年1 月1 日至93年3
    月31日的退伍金差額1,055,700 元，為無理由，俱應駁回。
六、本件事證已臻明確，兩造其餘攻擊防禦方法經本院審酌後，
    核與本件判決結果均不生影響，故不再逐項論述，附敘明之
    。
七、據上論結，原告之訴為無理由，爰依行政訴訟法第98條第1
    項前段，判決如主文。
中    華    民    國    99    年    8     月    12    日
                    臺北高等行政法院第三庭
                              審判長法  官  林樹埔
                                    法  官  劉穎怡
                                    法  官  林玫君
上為正本係照原本作成。
如不服本判決，應於送達後20日內向本院提出上訴狀並表明上訴
理由，如於本判決宣示後送達前提起上訴者，應於判決送達後20
日內補提上訴理由書（須按他造人數附繕本）。
中    華    民    國    99    年    8     月    12    日
                                    書記官  黃玉鈴

司法院資訊處製作；財團法人民間司法改革基金會備份。
